臺灣宜蘭地方法院民事判決　　　　　　　 93年度訴字第325號
原　　　告　甲○○
訴訟代理人　曾威龍律師
被　　　告　戊○○
　　　　　　國泰人壽保險股份有限公司
法定代理人　庚○○
訴訟代理人　賴盛星律師
當事人間請求返還房屋事件，本院於94年 9月29日言詞辯論終結
，判決如下：
    主  文
被告戊○○應將坐落宜蘭縣羅東鎮○○段 967地號土地連同其上
建號1244(門牌：宜蘭縣羅東鎮○○路 136巷2之1號)之建物於民
國90年11月20日以買賣為登記原因所為所有權移轉登記予以塗銷
。
原告其餘之訴駁回。
訴訟費用由被告戊○○負擔2分之1，餘由原告負擔。
    事實及理由
一、原告主張：
(一)緣坐落宜蘭縣羅東鎮○○段967號土地及其上建號北成段124
    4之建物 ( 下稱系爭房地，暫編建號2973係建號1244之增建
    物，係本院93年度執字第4080號案查封建號1244時併為查封
    而暫編之建號) 為原告所有。被告戊○○為原告長子，戊○
    ○於86年間因車禍受傷住院數十天，出院後仍有記憶力、注
    意力、精神障礙，並領有殘障手冊。詎當時任職被告國泰人
    壽保險股份有限公司 (下簡稱國泰公司) 業務員之原告女兒
    丁○○，向原告佯稱：幫戊○○申請殘障津貼云云，而向原
    告騙取系爭房地權狀，並盜用其印鑑、印鑑證明之方式，將
    系爭房地以買賣原因於90年11月20日移轉登記於被告戊○○
    名下，原告與被告間並無買賣關係存在，係丁○○以偽造文
    書方法將原告所有系爭房地移轉於被告戊○○名下，致妨害
    原告就系爭房地所有權之行使，其移轉原因無效，爰本於所
    有權作用及不當得利之法律關係，請求被告戊○○塗銷系爭
    房地所有權移轉登記。
(二)丁○○隨即再冒被告戊○○名義，於90年12月 6日設定本金
    最高限額新台幣（下同）240萬元之抵押權 (下稱系爭抵押
    權) 予被告國泰公司，再以被告戊○○為人頭向被告國泰公
    司借款200萬元，該不法設定系爭抵押權之行為，亦不生效
    力，系爭抵押權關係不存在，惟仍設定登記於系爭房地上，
    致妨害原告所有權之行使，原告自得訴請確認系爭抵押權關
    係不存在，並請求被告國泰公司塗銷系爭抵押權登記。
(三)再原告是系爭房地真正所有權人，系爭抵押權又不存在，被
    告國泰公司所為強制執行程序，原告即可依強制執行法第15
    條規定提出第三人異議之訴，請求撤銷強制執行程序。並聲
    明：(1)鈞院93年度執字第4080號拍賣抵押物強制執行事件，
    就系爭房地 (含增建部分，強制執行時暫編為建號2973)所
    為強制執行程序應予撤銷。(2)被告戊○○應將系爭房地於90
    年11月20日所為之所有權移轉登記予以塗銷。(3)確認被告戊
    ○○與被告國泰公司間就系爭房地於90年12月6日所設定本
    金最高限額240萬元之抵押權不存在。被告國泰公司應將系
    爭房地所為系爭抵押權設定塗銷。
二、被告戊○○對原告請求其應將系爭房地於90年11月20日所為
    之所有權移轉登記予以塗銷部分認諾，並陳明系爭房地為原
    告所有，對於原告主張其與被告國泰公司間所設定系爭抵押
    權不存在一節，表示同意原告之主張，並陳稱抵押權設定係
    其姊丁○○冒其名所為，其不知有此事。
三、被告國泰公司則以：
(一)原告主張丁○○向其佯稱：幫戊○○申請殘障津貼云云，而
    向其騙取系爭房地權狀，並盜用其印鑑及印鑑證明一節，被
    告否認，蓋申請殘障手冊，無須提出系爭房地所有權狀及原
    告印鑑證明，且該印鑑證明係原告第一次申請，依戶政機關
    規定，必本人親自辦理，又通常情形，印鑑及印鑑證明除本
    人或經本人同意交付予第三人，第三人無從取得。且丁○○
    在鈞院就如何騙取原告權狀、身分證及如何盜取印章、印鑑
    證明之證詞與原告本人之陳述有諸多齟齬之處，原告及丁○
    ○所言是否實在，實令人啟疑。原告上開主張，不足採信。
(二)原告主張丁○○再冒用被告戊○○名義，設定系爭抵押權予
    被告，再以被告戊○○為人頭，向被告借款云云，被告否認
    。因辦理貸款文件除須由借款人填寫外，並經被告之貸款承
    辦人辦理對保，核對借款人本人身分證，丁○○自無可能協
    同第三人冒被告戊○○之名義辦理對保。
(三)按如有用印章代簽名者，其蓋章與簽名生同等之效力，民法
    第3條第2項有規定，又私文書經本人或其代理人簽名、蓋章
    或按指印或有法院或公證人之認證者，推定為真正，民事訴
    訟法第358條第1項定有明文。查系爭抵押權設定契約書上既
    蓋有被告戊○○之印鑑章，於辦理抵押權設定登記，又須備
    妥戊○○個人之身分證、印鑑證明、印鑑章及土地建物所有
    權狀等文件，上開文件必本人親自保管，他人未經同意不可
    能輕易取得，此為常態，而原告並未否認設定系爭抵押權當
    時所提供之上開文件之真正，自應推定上開抵押權設定契約
    為真正，系爭抵押權設定自屬有效，原告主張系爭抵押權設
    定不生效力，亦不足採。
(四)被告戊○○於上開台北地院93年度訴字第1952號清償借款事
    件(下稱台北地院清償借款事件)，主張係丁○○偽冒其名義
    向被告國泰公司借款，惟該案經台北地院判決後，被告戊○
    ○上訴到臺灣高等法院，其主張借據及約定書上之有關戊○
    ○之簽名，係丁○○所簽，故台灣高等法院就借據及約定書
    上之簽名與戊○○向國泰公司投保之相關資料、上訴二審之
    訴訟代理人之委任狀及丁○○之當庭所簽「戊○○」姓名等
    ，送請內政部警政署刑事警察局鑑定「戊○○」之簽名是否
    相同，嗣內政部警政署刑事警察局93年12月9日刑鑑字第093
    0238339號鑑驗通知書，認「編號甲（ (1)國泰二一世紀終身
    壽險要保書正面底下要保人欄、被保險人及背面被保險人欄
    、(2)體格檢查書A欄告知書底下被體檢人簽章欄、 (3)檢驗報
    告單底下被檢驗人欄、(4)理賠申請書中間受益人欄及底下立
    同意書人欄、(5)民事委任狀委任人) 之『戊○○』簽名筆跡
    與編號丙（借據及約定書借款人欄）之『戊○○』簽名筆跡
    相符」等語（詳如被證四鑑驗通知書），而上開送鑑之文件
    ，被告戊○○除否認其中之借據及約定書之簽名為真正外，
    其餘戊○○姓名部分，均係其本人所簽寫，經鑑定結果證明
    系爭借據及約定書同係被告戊○○所親簽。
(五)丁○○於台北地院清償借款事件審理時證稱：「（提示原證
    一，被告戊○○之筆跡，有何意見？）是我放在玻璃墊下，
    描被告戊○○的筆跡」云云（詳參被證六），被告戊○○於
    該事件乃據以主張系爭借據及約定書上「戊○○」之簽名與
    戊○○親簽之筆跡特徵相符，係證人丁○○臨摹、描繪「戊
    ○○」本人簽名所造成云云，惟經台灣高等法院送請內政部
    警政署刑事警察局再次鑑定時，內政部警政署刑事警察局於
    94 年4月26日以刑鑑字第0940051723號函覆稱「…有關編號
    丙之『戊○○』簽名筆跡，是否係他人刻意長期臨摹練習『
    戊○○』本人筆跡，將戊○○簽名放在玻璃墊下，在玻璃墊
    上臨摹描繪所造成一節，經檢視上開筆跡，未發現筆劃有不
    順暢、遲疑、顫抖、修飾、異常斷點等臨摹描繪現象。」等
    語（詳被證七），已排除系爭借據及約定書上「戊○○」之
    簽名係丁○○臨摹描繪所造成之可能性。足證系爭借據及約
    定書係共同被告戊○○所親簽，非丁○○所偽冒，故因該借
    款而辦理之系爭抵押權設定，係經被告戊○○同意至明，乃
    原告主張該貸款係丁○○所偽冒，故系爭抵押權不存在，自
    與事實不符。
(六)按「依本法所為之登記，有絕對效力」，土地法第43條定有
    明文。被告基於信賴地政機關之所有權登記，與被告戊○○
    訂立系爭抵押權契約並為登記，縱被告戊○○之前取得所有
    權登記原因係屬無效或被撤銷，原告仍不得對被告提起塗銷
    抵押權登記之請求。並聲明：原告之訴駁回。
四、按當事人於言詞辯論時為訴訟標的之捨棄或認諾者，應本於
    其捨棄或認諾為該當事人敗訴之判決，民事訴訟法第 384條
    定有明文。本件原告主張其女兒丁○○，向其佯稱：幫戊○
    ○申請殘障津貼云云，而向其騙取系爭房地權狀，並盜用其
    印鑑、印鑑證明後，將系爭房地於90年11月20移轉登記於被
    告戊○○名下，為此，請求被告戊○○應將系爭房地所為之
    所有權移轉登記予以塗銷。被告戊○○認諾原告上開請求 (
    詳本院卷二第106頁)。按登記有無效或得撤銷之原因時，在
    第三人未取得土地登記權利前，真正權利人對於登記名義人
    自得請求塗銷登記之訴。則原告以其所有系爭房地遭訴外人
    丁○○以上開不法方法，登記為被告戊○○名下為原因，即
    是主張登記有無效之原因，而本於所有權作用，訴請被告戊
    ○○塗銷該所有權登記，自無不可，而被告戊○○既認諾原
    告上開請求，參照首開規定，本院自毋庸再審酌原告主張之
    真實與否，即應為被告戊○○敗訴之判決 (暫編建號2973係
    建號1244之增建物，係本院93年度執字第4080號案查封建號
    12 44時併為查封而暫編之建號，無保存登記，未在本件所
    有移轉範圍，原告贅列)。
五、又原告主張訴外人丁○○冒用被告戊○○名義，於90年12月
     6日設定系爭抵押權予被告國泰公司，再以被告戊○○為人
    頭，向被告國泰公司借款200 萬元，而訴請確認被告戊○○
    與被告國泰公司間之系爭抵押權不存在，並請求被告國泰公
    司塗銷系爭抵押權登記一節，為被告國泰公司所否認，並以
    上開情詞置辯。被告戊○○則同意原告請求，並不爭執系爭
    抵押權不存在。經查：
(一)按民事訴訟法第二百四十七條所謂即受確認判決之法律上利
    益，須因法律關係之存否不明確，致原告在私法上之地位有
    受侵害之危險，而此項危險得以對於被告之確認判決除去之
    者，始為存在。本件被告戊○○就原告訴請確認之系爭抵押
    權不存在一節，始終未嘗爭執，是該法律關係之存在，於其
    二人間非不明確，不能認有即受確認判決之法律上利益，此
    部分之訴，自非正當。
(二)次按確認法律關係成立或不成立之訴，若有即受確認判決之
    法律上利益，縱其所求確認他人間之法律關係，亦非不得提
    起，最高法院32年度上字第3165號判例可參。本件原告主張
    其為系爭土地真正所有權人，並請求被告戊○○塗銷所有權
    移轉登記，本院已准其請求，已如上述，則系爭抵押權存在
    與否，對原告當然有法律上之利益，而被告國泰公司就原告
    主張系爭抵押權不存在一節否認，原告乃對被告國泰公司提
    起本件確認之訴，雖係確認他人間之法律關係，亦有即受確
    認判決之法律上利益，合先敘明。
(三)原告主張系爭抵押權是丁○○冒被告戊○○之名所為，故否
    認系爭抵押權設定文件之真正。惟查：
１、丁○○在本院證稱係伊騙取原告權狀、原告及被告戊○○身
    分證及盜用原告及被告戊○○印章及原告印鑑證明後（並稱
    雙方印章都放在樓下抽屜，印鑑證明從資料卷宗抽出），辦
    理系爭房地過戶於戊○○名下，再於領得新權狀後，填寫房
    屋貸款申請書向國泰公司貸款，房屋貸款內容都是伊填寫，
    有「戊○○」名字的部分，也是伊寫的，戊○○身分證是自
    他皮夾取得，戊○○未到場辦理對保，伊找一個人去等語（
    詳本院94年4 月21日言詞辯論筆錄），核與原告陳稱丁○○
    只騙取她的權狀，其他的她不知道，她的印章是放在房間抽
    屜，印鑑證明放在房間抽屜，直到案發 (指丁○○自首偽造
    文書)，派出所通知才知道等語（詳本院94年6月9日言詞辯
    論筆錄）不符，且參以原告每年都要繳交地價稅、房屋稅，
    系爭房地90年11月過戶戊○○後，地價稅、房屋稅繳款義務
    人名義已變更，原告焉有可能不知情，其謂直到案發才知道
    ，亦有可議。是原告與丁○○上開所述是否真實，已有疑義
    ，檢方起訴丁○○，亦是以其自白上開偽造文書等情為主要
    依據，自有疑義，尚難遽信。
２、查金融業在辦理抵押貸款，一定要經過對保程序，即借款人
    均要親持本人身分證、印章供核對確認本人無訛，並在借據
    等授信文件上簽署或蓋印，始完成對保手續。對保後，再交
    由代書辦理最高限額抵押權設定事宜，所用印章要跟借據上
    印章一樣，抵押權設定登記完成後，再撥款等情，乃一般金
    融業者之作業慣例，本件亦是上開作業流程辦理抵押權設定
    及貸款之撥付，業據證人乙○○於台北地院清償借款事件言
    詞辯論中證述 (詳被告國泰公司提出之附件二之言詞辯論筆
    錄，本院卷二第 159、160頁)屬實，並有調閱該卷可按，復
    據證人即代書丙○○於本院94年 4月21日證述明確 (詳本院
    卷二第 40、41頁)。雖丁○○於本院及台北地院清償借款事
    件證稱係找人代戊○○去對保，亦可見丁○○亦不敢否認被
    告國泰公司有對保，惟其陳稱找人代戊○○去對保，乃其片
    面之詞，無從證明，尚難採信。至於己○○在本院所證，僅
    足以說明國泰公司承辦人為了讓系爭貸款享有優惠利率，始
    教丁○○提出由第三人出賣與戊○○之買賣契約書，以符合
    非三親等以內之買賣條件，此與承辦人是否知道這件過戶及
    抵押貸款是丁○○所偽冒一節，乃兩回事。
３、被告戊○○於台北地院清償借款事件，亦主張係丁○○偽冒
    其名義向被告國泰公司借款，惟該案經台北地院判決後，被
    告戊○○上訴到臺灣高等法院，其主張借據及約定書（詳參
    被證二）上之有關戊○○之簽名，係丁○○所簽，故台灣高
    等法院就借據及約定書上之簽名與戊○○向國泰公司投保之
    相關資料、上訴二審之訴訟代理人之委任狀及丁○○之當庭
    所簽「戊○○」姓名等，送請內政部警政署刑事警察局鑑定
    「戊○○」之簽名是否相同（詳參被證三台灣高等法院函稿
    所載），嗣內政部警政署刑事警察局 93年12月9日刑鑑字第
    0930238339號鑑驗通知書，認「編號甲（(1)國泰二一世紀終
    身壽險要保書正面底下要保人欄、被保險人及背面被保險人
    欄、(2)體格檢查書A欄告知書底下被體檢人簽章欄、 (3)檢驗
    報告單底下被檢驗人欄、(4)理賠申請書中間受益人欄及底下
    立同意書人欄、(5)民事委任狀委任人)之『戊○○』 簽名筆
    跡與編號丙（借據及約定書借款人欄）之『戊○○』簽名筆
    跡相符」等語（詳見被證四鑑驗通知書），上開送鑑之文件
    ，除其中之借據及約定書，戊○○否認簽名為真正外，其餘
    戊○○姓名部分，均係其所簽寫（詳見被證五準備程序筆錄
    ），鑑定結果足證系爭借據及約定書係被告戊○○所簽。雖
    丁○○於上開事件台北地院審理時證稱：「（提示原證一，
    被告戊○○之筆跡，有何意見？）是我放在玻璃墊下，描被
    告戊○○的筆跡」云云（詳參被證六），被告戊○○於該事
    件乃據以主張系爭借據及約定書上「戊○○」之簽名與戊○
    ○親簽之筆跡特徵相符，係證人丁○○臨摹、描繪「戊○○
    」本人簽名所造成云云，惟經台灣高等法院送請內政部警政
    署刑事警察局再次鑑定時，內政部警政署刑事警察局於94年
    4 月26日以刑鑑字第0940051723號函覆稱「…有關編號丙 (
    即借據及約定書)之『戊○○』簽名筆跡，是否係他人刻意
    長期臨摹練習『戊○○』本人筆跡，將戊○○簽名放在玻璃
    墊下，在玻璃墊上臨摹描繪所造成一節，經檢視上開筆跡，
    未發現比劃有不順暢、遲疑、顫抖、修飾、異常斷點等臨摹
    描繪現象。」等語（詳被證七），足見刑事警察局已排除系
    爭借據及約定書上「戊○○」之簽名係丁○○臨摹描繪所造
    成之可能性 (以上文件均附於上開台北地院清償借款事件卷
    可按)。足證丁○○於本院、台北地院清償借款事件審理供
    述及向警檢自白其偽冒戊○○之名義，向國泰公司貸款，借
    貸文件上戊○○之名字都是其簽的云云，與事實不符，自無
    可採。
４、系爭貸款借據及約定書等貸款文件既是戊○○所簽，已足以
    證明系爭貸款係其本人親自辦理，至少是同意辦理，而抵押
    權設定則是房屋貸款過程之必要程序，金融業者在對保並由
    借款人簽署上開授信文件後，即會交給代書辦理抵押權設定
    程序，所用印章尚須與借據上相符，已如前述，是借據及約
    定書既為真正，若謂抵押權設定係虛偽，殊難想像，乃原告
    主張系爭抵押貸款係丁○○所偽冒，故系爭抵押權不存在一
    節，自難認為事實。
５、按「依本法所為之登記，有絕對效力」，土地法第43條定有
    明文；又所謂登記有絕對效力，係為保護第三人起見，將登
    記事項賦予絕對真實之公信力，故第三人信賴登記而取得土
    地權利時，不因登記原因之無效或撤銷而被追奪... （司法
    院28年度院1919號解釋）。本件被告國泰公司基於信賴地政
    機關之所有權登記，與被告戊○○訂立系爭抵押權契約並為
    登記，縱被告戊○○之前取得所有權登記原因係屬無效或得
    撤銷，原告仍不得對被告國泰公司請求塗銷抵押權登記。
６、綜上，原告主張被告戊○○與被告國泰公司間之系爭抵押權
    不存在，並請求被告國泰公司塗銷系爭抵押權登記一節，難
    謂正當，應予駁回。
六、原告主張其為系爭房地真正所有權人，系爭抵押權又不存在
    ，被告國泰公司所為強制執行程序，原告即可依強制執行法
    第15條規定提出第三人異議之訴，請求撤銷強制執行程序一
    節。惟查，系爭抵押權並非不存在，原告請求塗銷系爭抵押
    權登記，並無理由，已如上述，是被告國泰公司以系爭借款
    未清償，而聲請本院強制執行拍賣抵押物 (本院93年度執字
    第40 80號)，自無不合，該強制執行，係以拍賣抵押物之裁
    定為執行名義，係對物之執行，除抵押權或抵押債權不存在
    外，尚無依據強制執行法第15條規定撤銷之餘地；而縱認原
    告確實為系爭房地之真正所有權人，戊○○無權將系爭房地
    設定予被告國泰公司，但如前所述，原告對信賴土地登記而
    取得系爭抵押權登記之被告國泰公司，亦不得為追奪，該抵
    押權設定合法有效，原告無權訴請塗銷，被告國泰公司所為
    強制執行，自屬合法正當，從而，原告訴請撤銷該強制執行
    程序，自非有據，應予駁回。
七、綜上所述，原告本於所有權之作用，請求被告戊○○將系爭
    房地之所有權移轉登記予以塗銷，為有理由，爰判決如主文
    第 1項所示，至原告主張被告間之系爭抵押權不存在，請求
    被告國泰公司塗銷系爭抵押權登記，並請求撤銷本院93年度
    執字第4080號強制執行程序，均無理由，應為原告敗訴之判
    決。
八、訴訟費用負擔之依據：民事訴訟法第79條。
中　　華　　民　　國　　94　　年　　10　　月　　13　　日
                  臺灣宜蘭地方法院民事庭
                      法　官　林美治
正本與原本無異。
如不服本判決應於判決送達後20日內提出上訴狀（須附繕本）。
中　　華　　民　　國　　94　　年　　10　　月　　14　　日
                      書記官　陳雅君
